【裁判字號】    96,家抗,100
【裁判日期】    970117
【裁判案由】    選任遺產管理人
【裁判全文】
臺灣臺南地方法院民事裁定             96年度家抗字第100號
抗  告  人  財政部國有財產局臺灣南區辦事處臺南分處
法定代理人  乙○○
相  對  人  台北富邦商業銀行股份有限公司
法定代理人  甲○○
前抗告人因相對人就被繼承人蘇宏基選任遺產管理人事件，對於
中華民國96年10月11日臺灣臺南地方法院96年度財管字第53號裁
定提起抗告，本院裁定如下：
      主      文
抗告駁回。
抗告程序費用新臺幣壹仟元由抗告人負擔。
      理      由
一、按先順序繼承人均拋棄其繼承權時，由次順序之繼承人繼承
    。其次順序繼承人有無不明或第四順序之繼承人均拋棄其繼
    承權者，準用關於無人承認繼承之規定。又繼承開始時，繼
    承人之有無不明者，由親屬會議於一個月內選定遺產管理人
    ，並將繼承開始及選定遺產管理人之事由，向法院報明。又
    第1178條所定之期限屆滿，無繼承人承認繼承時，其遺產於
    清償債權，並交付遺贈物後，如有賸餘，歸屬國庫。又繼承
    人有無不明而不能依民法第1177條選定遺產管理人時，得由
    利害關係人聲請法院選任之。民法第1176條第6項、第1177
    條、第1185條及第1178條第2項分別定有明文。
二、本件被抗告人即原審聲請意旨略以：被繼承人蘇宏基（男，
    民國○○年○月○日生，身分證統一編號：Ｚ000000000號，生前
    最後住所：臺南縣仁德鄉○○村○○路180巷28號5樓之4）
    於95年8月1日死亡，其法定繼承人皆已依法拋棄繼承，且親
    屬會議亦未於繼承開始後一個月內選定遺產管理人。又被繼
    承人生前向聲請人借款新臺幣（下同）195萬元，約定於107
    年1月29日借期屆滿，前五年固定按年利率百分之4.68計算
    利息，第六年起機動計息按年利率百分之6.5計算，並以其
    所有坐落臺南縣仁德鄉○○段275地號土地及其上同段123建
    號門牌號碼臺南縣仁德鄉○○村○○路180巷28號5樓之4房
    屋，設定最高限額扺押權予相對人作為擔保，惟被繼承人於
    清償完畢前即已死亡，其所有法定繼承人又均已於法定期間
    內聲明拋棄繼承權，經本院准予備查在案（95年度繼字第18
    26、2134、2288號），相對人為被繼承人之債權人而為利害
    關係人，為免相對人無法行使債權而影響權益，為此爰聲請
    本院裁定選任與被繼承人設於同一戶籍之長子蘇俊隆為遺產
    管理人等語。
三、原審法院裁定以：
  (一)經查：相對人主張之前開事實，業據提出房屋貸款契約書、
    增補契約書、戶籍謄本、土地登記謄本、建物登記謄本，及
    本院96年4月13日南院慧家喜95年度繼字第1826號、第2134
    號、第2288號函為證，且經本院依職權調取本院95年度繼字
    第1826號、第2134號、及第2288號拋棄繼承聲請事件卷宗核
    閱綦詳，是相對人之主張堪信為真實。又查被繼承人死亡後
    ，其法定繼承人皆已依法拋棄繼承權經本院准予備查，且未
    準用民法第1177條之規定選定遺產管理人，而被繼承人為相
    對人之債務人，故相對人以利害關係人之身分聲請選任被繼
    承人之遺產管理人，核與上開規定並無不合，應予准許。
  (二)按公示催告期限屆滿，無繼承人承認繼承時，其遺產於清償
    債權，並交付遺贈物後，如有剩餘，歸屬國庫；又按非公用
    國有財產以財政部國有財產局為管理機關，民法第1185條、
    國有財產法第12條分別定有明文。查本件被繼承人之法定繼
    承人皆已依法拋棄繼承權經本院准予備查，復未準用民法第
    1177條之規定選定遺產管理人，且經本院函詢被繼承人子女
    、兄弟姊妹等已成年之繼承人，渠等均無擔任被繼承人遺產
    管理人之意願，經本院調閱上開拋棄繼承聲請卷宗核閱無誤
    ，且有本院函、送達回證在卷可稽，足徵被繼承人之繼承人
    對被繼承人遺產之處置已漠不關心，是不宜選任被繼承人之
    長子蘇俊隆及其他繼承人為被繼承人之遺產管理人。又查被
    繼承人之遺產，倘無人承認繼承時，將於清償債權，交付遺
    贈物後，歸屬國庫，為使被繼承人遺產之處置順利進行，本
    院認選任財政部國有財產局臺灣南區辦事處臺南分處為被繼
    承人之遺產管理人為適當。
四、抗告意旨略以：
  (一)被繼承人於95年8月1日死亡，經相對人以利害關係人身分，
    聲請法院選任遺產管理人，嗣經本院選任抗告人為被繼承人
    之遺產管理人，合先敘明。
  (二)查抗告人於96年10月16日接獲本院96年度財管字第53號民事
    裁定，選任為被繼承人蘇宏基之遺產管理人。經細閱該民事
    裁定理由欄第二項之記載「…又被繼承人蘇宏基生前向聲請
    人（相對人）借款新臺幣195萬元，約定於107年1月29日借
    期屆滿，前5年固定按年利率百分之4.68計算利息，第6年起
    機動計息按年利率百分之6.5計算，並以其所有坐落臺南縣
    仁德鄉○○段275地號土地及其上門牌號碼臺南縣仁德鄉○
    ○村○○路180巷28號5樓之4房屋，設定最高限額扺押權予
    聲請人作為借款之擔保，惟被繼承人尚未清償完畢即已死亡
    ，其所有法定繼承人又均已於法定期間內聲明拋棄繼承權，
    經本院准予備查在案，聲請人為被繼承人之債權人而為利害
    關係人，為免聲請人無法行使債權而影響權益，為此爰聲請
    本院裁定選任被繼承人之長子蘇俊隆為遺產管理人等語。」
    均未提及蘇君是否尚有其他遺產。
  (三)衡諸一般常情，被繼承人之法定繼承人之所以聲明拋棄繼承
    ，不外乎被繼承人之遺債大於遺產，有破產之虞。審究本案
    ，被繼承人遺有債務尚未清償，再者，若被繼承人果真留有
    其他遺產，其繼承人豈會拋棄繼承之理？因之被繼承人極可
    能屬於遺債大於遺產，按司法院74年10月15日台廳一字第05
    786號函示「嗣後各地方法院受理有關無人承認繼承遺產管
    理事件時，先順序繼承人均拋棄繼承，其次順序繼承人有無
    不明而應準用關於無人繼承之規定時，應先審核可否依民法
    第1177條規定選定遺產管理人。如無法選定遺產管理人者，
    因此類拋棄繼承事件，多屬遺債大於遺產，形同破產，儘量
    避免選任國有財產局為遺產管理人。」以及本局91年2月27
    日台財產局接字第0910004982號函轉司法院秘書長90年12月
    20日（90）秘台廳民一字第30224號函示「檢送司法院秘書
    長90年12月20日（90）秘台廳民一字第30224號函影本一份
    ，司法院秘書長已轉知台灣高等法院等，請各法院受理有關
    無人承認遺產管理人事件時，宜注意依財政部修正之代管無
    人承認繼承遺產作業要點及該院74年10月15日（74）院台廳
    一字第05786號函辦理」。
  (四)次查，抗告人因係國有財產之管理機關，而國庫對於無人承
    認繼承之遺產向有期待權。因之，以被繼承人遺債大於遺產
    之情形，則選任抗告人為遺產管理人期間將耗費之人力、時
    間實難以金錢衡量；且管理期間所需之花費亦由國庫代為墊
    付，不僅國庫權益受損，更甚者，豈非造成國家資源於少數
    特定人之不公現象，懇請明鑑。
  (五)再依臺灣高等法院臺南分院89年度家抗字第40號民事裁定之
    理由第三項：「…查被繼承人之遺債既大於遺產，且因被繼
    承人之最近親屬較清楚被繼承人之遺產、債權人，如由其擔
    任遺產管理人確能收事半功倍之效，又被繼承人雖拋棄繼承
    ，亦可擔任遺產管理人。從而抗告人之抗告非無理由…」。
  (六)末查，所謂遺產管理人職務，民法第1179條亦明文規定，因
    之拋棄繼承之繼承人並非不可擔任遺產管理人，且法亦明文
    禁止，查被繼承人蘇宏基之遺債既大於遺產，且因被繼承人
    之最近親屬較清楚被繼承人之遺產、債權人，如由其擔任遺
    產管理人確能收事半功倍之效。審酌本案之情形，被繼承人
    之債權債務關係，以及印鑑、產權證明等重要文件應屬其配
    偶或子女最為知悉，且目前應仍有渠等保管，就該債務必較
    抗告人明瞭，且相對人亦聲請選認被繼承人之長子蘇俊隆為
    其遺產管理人，就遺產管理人適任與否加以考量，除其配偶
    或子女外，實不作第二人想。
五、經查：
  (一)司法院前述函示，僅謂儘量避免選任抗告人為遺產管理人，
    並非謂不得選任其為遺產管理人，無非著眼於國有財產之考
    量，對於法院亦無拘束力。而前開臺灣高等法院臺南分院89
    年度家抗字第40號裁定之見解，亦屬個案之認定，情節或有
    不同，不當然得援用於本件。又被繼承人生前之債權債務關
    係及有關產權證明文件，抗告人得依其他方式獲悉或取得，
    另有關之印鑑，抗告人亦得依舉證責任分配方式辨識其真偽
    ，於其管理遺產上並無困難，而上開文件資料其最近親屬未
    必最為知悉。又繼承人均拋棄繼承，已無利害關係，且經原
    審曾發函詢問繼承人之意願，均無意願擔任被繼承人之遺產
    管理人，如選定其等擔任遺產管理人，難期其將來執行職務
    能克盡職守，公正客觀，以善盡管理人之職務，為期公正，
    實不宜選任彼等為遺產管理人。是抗告意旨以「被繼承人蘇
    宏基之最近親屬對於被繼承人蘇宏基生前之債權債務關係最
    為知悉，且相關重要證件印鑑及產權證明等重要文件目前仍
    家屬保管中，足認其有協助清理遺產申報遺產稅之能力和道
    義責任，故就適任與否加以考量，應以被繼承人蘇宏基之最
    近親屬為遺產管理人最適當，相對人亦聲請選認被繼承人之
    長子蘇俊隆為其遺產管理人。」云云，自無可取。
  (二)被繼承人之遺產，於遺產管理人完成清償債權並交付遺贈物
    等清算程序前，是否有賸餘，無從知悉。而依上述說明，各
    順序之繼承人均拋棄繼承者，其剩餘財產歸屬國庫，而抗告
    人為國庫之綜理機關，為國有財產法第9條第2項所明定，其
    備有財產管理之專才，雖其經費支出屬國家資源，但保護無
    人繼承財產之債權人之權利，亦屬政府之義務。於遺產管理
    指定之實際運作，仍認選任國有財產局為遺產管理人較為妥
    適。是抗告意旨以「本件既有遺債大於遺產之虞，若選任抗
    告人為遺產管理人，抗告人仍須盡善良管理人之責任為其管
    理遺產、處理債務問題，其間所將耗費之人力、時間實難以
    金錢衡量；且管理期間所須之花費亦由國庫代為墊付，而若
    落得其遺產不足以清償，不僅國庫利益受損，更甚者，豈非
    造成浪費國家資源於少數特定人之不公現象云云」，亦無可
    採。
  (三)又相對人為被繼承人之債權人，如兼任被繼承人之遺產管理
    人，恐有利害衝突之虞，而不利於被繼承人之其他債權人，
    亦不宜選任其為遺產管理人。
  (四)綜上所述，原法院據此指定抗告人為被繼承人之遺產管理人
    ，經核並無不合。而抗告意旨復未述明原裁定選任其為被繼
    承人之遺產管理人有何違法或其他不當之處，其提起抗告，
    聲明廢棄原裁定，非有理由。
六、據上論結，本件抗告為無理由，爰依非訟事件法第21條第2
    項，第46條，民事訴訟法第495條之1第1項、第449條第1項
    、第95條、第78條，裁定如主文。
中    華    民    國    97    年    1     月    17    日
                      家事法庭  審判長法  官  鍾宗霖
                                      法  官  林育幟
                                      法  官  郭貞秀
上為正本係照原本作成。
不得再抗告
中    華    民    國    97    年    1     月    17    日
                                      書記官  鄭隆慶


司法院資訊處製作；財團法人民間司法改革基金會備份。
